【裁判字號】    99,訴,1217
【裁判日期】    991130
【裁判案由】    塗銷所有權移轉登記 等
【裁判全文】
臺灣高雄地方法院民事判決              99年度訴字第1217號
原      告  安泰商業銀行股份有限公司
法定代理人  丁予康
訴訟代理人  林炎奎
            陳柔汶
被      告  郭金會
            郭金蓮
上列當事人間塗銷所有權移轉登記等事件，經本院於民國99年11
月22日言詞辯論終結，判決如下：
    主      文
被告間就附表所示不動產，於民國九十六年七月三十一日所為以
信託為移轉原因之債權行為及於民國九十六年八月二十一日所為
所有權移轉登記之物權行為均應予撤銷。
被告郭金蓮應將附表所示不動產於民國九十六年八月二十一日經
高雄市楠梓地政事務所以信託為原因所為之所有權移轉登記予以
塗銷。
被告間就附表所示不動產，於民國九十六年八月二十一日向高雄
市楠梓地政事務所登記（收件字號楠地字第062700號，抵押權人
郭金蓮，債權額新臺幣壹佰萬元）之普通抵押權設定行為應予撤
銷。
被告郭金蓮應將附表所示不動產，於民國九十六年八月二十一日
所為普通抵押權登記均應予以塗銷。
訴訟費用由被告負擔。
    事實及理由
一、被告均未於言詞辯論期日到場，查無民事訴訟法第386 條各
    款所列情形，爰依到場原告之聲請由其一造辯論而為判決。
二、原告主張：被告郭金會前於民國93年6 月25日向原告申辦信
    用貸款新臺幣（下同）120 萬元，並因而執有被告郭金會於
    同日簽發，票面金額120 萬元之本票1 紙，嗣被告於96 年7
    月10日起未依約繳款，尚積欠本金775,790 元及利息、違約
    金共計787,038 元未為清償，經原告催繳均置之不理，被告
    郭金會竟不思還款，而於96年7 月31日與被告郭金蓮就其所
    有如附表所示土地、建物（下稱系爭不動產）訂定信託契約
    及抵押權設定契約書，並於同年8 月21日全部完成登記，又
    被告郭金會之所有財產本為全體債權人之總擔保，而系爭不
    動產為其唯一財產，則被告間所為上開信託行為及抵押權設
    定行為，顯意圖使原告無法經由終局強制執行取償，有害於
    原告之債權；又原告前於96年9 月間固曾向臺灣臺北地方法
    院聲請對被告郭金會聲請裁定本票准予強制執行，嗣因內部
    組織改造時遺漏上開被告郭金會之債務，故遲至99年6 月間
    始因調閱系爭不動產登記謄本而查知被告間上開詐害行為，
    爰依信託法第6 條之規定、民法第24 4條第1 項、第4 項之
    規定提起本訴，並求為判決如主文所示。
三、被告均未於言詞辯論期日到場，亦未提出書狀作何聲明或陳
    述。
四、本院之判斷：
  (一)原告主張被告郭金會前向原告申請信用貸款，嗣自96年7 月
    10日起即未依約繳款，尚積欠上開本金775,790 元、利息及
    違約金未為清償，已提出委託代償放款資料、代償匯款媒體
    明細表、聲明書、帳戶存款當期交易明細表、民事裁定、確
    定證明書等件為證（見本院卷第75頁、第95頁至第99頁、第
    6 頁、第7 頁），又被告郭金會於相當時期受合法通知，未
    於言詞辯論期日到場，復未提出準備書狀爭執，則原告主張
    之事實，應可認為真實。
  (二)按信託行為有害於委託人之債權人權利者，債權人得聲請法
    院撤銷之，信託法第6 條第1 項定有明文。而所謂害於委託
    人之債權人之權利者，謂因信託行為，致權利不能獲得滿足
    。其立法說明中謂「為防止委託人藉成立信託脫產，害及其
    債權人之權益，爰參考民法第244 條第l 項之規定，於本條
    第l 項規定信託行為有害於委託人之債權人之權利者，債權
    人得聲請法院撤銷之，而不以委託人於行為時明知並受益人
    於受益時亦知其情事者為限，以保障委託人之債權人，並期
    導信託制度於正軌」，此顯強調排除民法第244 條規定之適
    用，乃因我國引入信託時，社會上多存有債務人利用信託設
    計以達脫產目的之背景有關。故依此規定，因債務人之信託
    行為，而使債權陷於清償不能、或困難或遲延之狀態即屬之
    。次按債務人所為之無償行為，有害及債權者，債權人得聲
    請法院撤銷之。債權人依第1 項或第2 項之規定聲請法院撤
    銷時，得並聲請命受益人回復原狀，民法第244 條第1 項、
    第4 項前段定有明文。又按債務人所為之無償行為，或明知
    損害於債權人之權利之有償行為，債權人固得聲請法院撤銷
    之，然債務人之行為，究竟是否有損害於債權人，應以債權
    人就其債權能否受清償為斷（最高法院57年台上字第530 號
    判決要旨參照）。
  (三)查被告郭金會計積欠原告借款本金775,790 元、利息及違約
    金未為清償已如前述，原告自為被告郭金會之債權人。又被
    告郭金會除系爭不動產外，名下沒有其他財產乙情，有原告
    提出之財產歸屬資料清單可稽（見本院卷第75頁），而債務
    人之全部財產為債權人之共同擔保，則被告郭金會不思依約
    還款，竟於96年7 月31日與其胞姊即被告郭金蓮成立信託契
    約，並將名下唯一之系爭不動產無償以信託原因於96年8 月
    21日移轉予被告郭金蓮名下，並為被告郭金蓮設定擔保其債
    權100 萬元之系爭抵押權，有卷附系爭不動產之謄本及高雄
    市政府地政處楠梓地政事務所函暨檢附系爭不動產之信託及
    抵押權登記資料影本各1 份可稽（見本院卷第8 頁至第28頁
    、第41頁至第62頁），則被告間之行為將使原告債權無法滿
    足，而被告復始終未到場抗辯被告郭金會尚有何財產足供清
    償債務而無害及原告債權，且其間有何債權債務關係而為抵
    押之擔保，故其等難認無損害原告權利之故意，亦難認其等
    所為系爭抵押權設定具有對價關係，則原告主張被告間就系
    爭不動產所為之信託行為及抵押權設定係屬無償，已損害原
    告之債權，自堪信為真實。又信託法第6 條第1 項為民法第
    244 條第1 項、第2 項之特別規定，則原告主張依信託法第
    6 條第1 項撤銷登記行為時，應得類推適用民法第244 條第
    4 項之規定，聲請命受益人或轉得人回復原狀，自屬有據。
    從而，原告於99年6 月間因調閱系爭不動產登記謄本而查知
    被告間上開之行為，遂於未逾1 年之除斥期間之99年6 月28
    日提起本件訴訟（見本院卷第3 頁），並依前開規定訴請撤
    銷被告間所為以信託為原因之債權及物權行為，以及系爭抵
    押權設定之行為，並請求被告郭金蓮就系爭不動產所為之上
    開所有權移轉登記及抵押權設定登記予以塗銷以回復原狀，
    自屬於法有據，應予准許。
五、綜上所述，原告依信託法第6 條第1 項、民法第244 條第1
    項及第4 項前段規定，訴請將被告間就如附表所示不動產於
    96 年7月31日所為以信託為移轉原因之債權行為及96年8 月
    21日所為所有權移轉登記行為，以及於96年8 月21日所為系
    爭抵押權設定行為予以撤銷，暨請求被告郭金蓮應就系爭不
    動產於96年8 月21日所為以信託為原因之所有權移轉登記及
    抵押權設定登記應予塗銷，為有理由，應予准許。
六、據上論結，本件原告之訴為有理由，依民事訴訟法第78條、
    第85條第1項前段，判決如主文。
中    華    民    國    99    年    11    月    30    日
                  民事第四庭  法  官  楊淑珍
正本係照原本作成。
如不服本判決，應於送達後20日內，向本院提出上訴狀並表明上
訴理由，如於本判決宣示後送達前提起上訴者，應於判決送達後
10日內補提上訴理由書（須附繕本）。如委任律師提起上訴者，
應一併繳納上訴審裁判費。
中    華    民    國    99    年    11    月    30    日
                              書記官  吳良美
┌───────────────────────────────────────────────────┐
│附表（土地）：                                                                                        │
├─┬───────────────────────────┬─┬──────┬─────┬──────┤
│編│        土          地          坐          落        │地│面        積│          │    備考    │
│  ├───┬────┬────┬────┬────────┤  ├──────┤ 權利範圍 │            │
│號│縣  市│鄉鎮市區○   段   ○ ○  段 │  地        號  │目│  平方公尺  │          │            │
├─┼───┼────┼────┼────┼────────┼─┼──────┼─────┼──────┤
│１│高雄市│楠梓區  ○○○段  │        │  18            │建│   730      │10000分之 │            │
│  │      │        │        │        │                │  │            │117       │            │
├─┼───┼────┼────┼────┼────────┼─┼──────┼─────┼──────┤
│２│高雄市│苓雅區  ○○○○段│        │  32            │建│   287      │10000分之 │            │
│  │      │        │2小段   │        │                │  │            │117       │            │
├─┴───┴────┴────┴────┴────────┴─┴──────┴─────┴──────┤
│附表（建物）︰                                                                                        │
├─┬──┬───────┬───────┬──────┬─────────────┬──┬──────┤
│編│ 建 │              │              │  建築式樣  │建  物  面  積（平方公尺）│權利│ 備         │
│  │    │   建物門牌   │   基地坐落   │  主要建築  ├───────┬─────┤    │            │
│  │    │              │              │  材 料 及  │樓  層  面  積│ 附屬建物 │    │            │
│號│ 號 │              │              │  房屋層數  │合          計│用途及面積│範圍│ 考         │
├─┼──┼───────┼───────┼──────┼───────┼─────┼──┼──────┤
│１│高雄│高雄市楠梓區壽│高雄市楠梓區加│住家用鋼筋混│第6 層：50.15 │陽台5.16  │全部│共用部分：  │
│  │市○○○路430 號6 樓│昌段18地號、藍│凝土造      │              │          │    │同段4046建號│
│  │昌段│之1           │田東段2小段32 │            │              │          │    │／1602.81 平│
│  │4035│              │地號          │            │              │          │    │方公尺／持分│
│  │    │              │              │            │              │          │    │10000 分之11│
│  │    │              │              │            │              │          │    │9           │
├─┼──┼───────┼───────┼──────┼───────┼─────┼──┼──────┤
│２│同段│高雄市楠梓區壽│高雄市楠梓區加│住家用鋼筋混│第1 層：7.26  │          │18分│共用部分：  │
│  │3994│豐路424 號    │昌段18地號    │凝土造      │              │          │之1 │同段4046建號│
│  │    │              │              │            │              │          │    │／1602.81 平│
│  │    │              │              │            │              │          │    │方公尺／持分│
│  │    │              │              │            │              │          │    │10000 分之11│
│  │    │              │              │            │              │          │    │9           │
└─┴──┴───────┴───────┴──────┴───────┴─────┴──┴──────┘

司法院資訊處製作；財團法人民間司法改革基金會備份。
